臺灣臺北地方法院刑事判決　　　　　　 100年度訴緝字第47號
公　訴　人　臺灣臺北地方法院檢察署檢察官
被　　　告　邱英鳳
上列被告因妨害自由等案件，經檢察官提起公訴（86年度偵字第
3363號），本院判決如下：
    主  文
本件免訴。
    理  由
一、公訴意旨略以：緣李澤民與在舞廳上班之楊麗美原為男女朋
    友，二人分手後，李澤民欲索回其等於交往期間之花費，為
    楊麗美所拒，遂心有未甘，於85年12月間又獲悉楊麗美出售
    房屋，乃找被告邱英鳳幫忙討債，被告邱英鳳又找廖文建出
    面討債，三人共同基於以非法方法剝奪人行動自由、使人行
    無義務之事及恐嚇之犯意聯絡，同意為李澤民討債。於86年
    1 月23日，李澤民因獲悉楊麗美將前往臺北市○○街112 號
    之章成代書事務所辦理房屋過戶手續，遂夥同邱英鳳於同日
    上午10時許，至章成代書事務所找到楊麗美，並邀楊麗美前
    往吉林路312 號之吉林餐廳談判，為楊女所拒，邱英鳳立刻
    以電話通知廖文建前來，廖文建隨即帶同2 名不詳姓名之成
    年男子到場，廖文建當場向楊麗美脅迫稱：「你是要我動手
    才肯跟我們走嗎？」等語，致楊麗美心生畏懼，被迫隨李澤
    民、邱英鳳、廖文建前往吉林餐廳談判，以此非法方法剝奪
    楊麗美之行動自由；嗣又命楊麗美簽發本票及簽立房屋租賃
    契約書，並於翌日先還款40萬元，亦為楊女堅拒，隨同廖文
    建到場之一名男子即出手打楊麗美臉頰一下，廖文建再以加
    害身體自由之言詞恫嚇楊麗美：「你敢不照做，我便把你賣
    到台東做妓女抵帳」等語，致楊麗美心生畏懼，被迫簽發如
    附表編號1 、6 至16之本票及租賃契約書（其中編號1 之40
    萬元本票1 張由李澤民收執，其餘本票則由廖文建收執，租
    賃契約內虛稱楊麗美將臺北市○○街409 號3 樓之一房屋租
    予廖文建，並虛列已收押租金70萬元），並強命楊女自其皮
    包內取出3 萬5 千元交予李澤民（由李澤民再轉交給廖文建
    ）；嗣廖文建、李澤民、邱英鳳又強押楊麗美到臺北市○○
    街409 號3 樓之一楊麗美住處，以確認楊女確實居住於該處
    ，楊女要求廖文建等讓伊回彰化家籌款，廖文建等乃命楊女
    於該日晚間10時至邱英鳳位於臺北市○○街139 號2 樓之10
    住處後才予以釋放。楊麗美被釋回後，因其住處已遭廖文建
    等人知悉，只得依約前往，李澤民、邱英鳳即令楊麗美至臺
    北市○○路、長安西路口，並要求楊麗美搭乘翌（24）日0
    時許之統聯客運至彰化取錢。楊麗美待客運車到三重市時，
    即下車報警處理，始查悉上情。因認被告邱英鳳與李澤民、
    廖文建共同涉犯刑法第302 條第1 項之妨害自由罪、第304
    條第1 項之強制罪及第305 條之恐嚇危害安全罪嫌，且上開
    3 罪有方法、結果之牽連關係，應依牽連犯規定從一重刑法
    第302 條第1 項之妨害自由罪處斷等語。
二、按案件有下列情形之一者，應諭知不受理之判決：五、被告
    死亡或為為告之法人已不存續者，刑事訴訟法第303 條第5
    款定有明文。次按刑事訴訟法第303 條第5 款所謂之被告死
    亡，專指事實上死亡而言，並不包括宣告死亡之情形在內，
    最高法院74年台非字第224 號判例意旨可資參照。查被告邱
    英鳳固於94年7 月18日經法院宣告死亡之情，有其個人基本
    資料查詢結果在卷可稽，然此乃法律上為求失蹤人財產及親
    屬法律關係之安定性，所擬制失蹤人權利能力消滅之立法，
    尚非指被告事實上死亡，則依上開判例意旨，本院無從依上
    開規定判決公訴不受理，依法仍應受理本判決，先予敘明。
三、按案件時效已完成者，應諭知免訴之判決，並得不經言詞辯
    論為之，刑事訴訟法第302 條第2 款、第307 條分別定有明
    文。次查，被告行為後，刑法第80條、第83條業於94年1 月
    7 日修正，並自95年7 月1 日起生效施行。又按於中華民國
    94年1 月7 日刑法修正施行前，其追訴權或行刑權時效已進
    行而未完成者，比較修正前後之條文，適用最有利於行為人
    之規定，亦為刑法施行法第8 條之1 所明定。因本件被告被
    訴於86年1 月23日為非法方法剝奪人行動自由、使人行無義
    務之事及恐嚇等犯行，所涉犯之刑法第302 條第1 項之妨害
    自由罪、第304 條第1 項之強制罪及第305 條之恐嚇危害安
    全各罪，法定最重本刑為有期徒刑5 年，依修正前刑法第80
    條第1 項第2 款規定：「追訴權，因左列期間內不行使而消
    滅：‥二、3 年以上、10年未滿有期徒刑者，10年。」，此
    與修正後刑法第80條第1 項第2 款之規定：「追訴權，因下
    列期間內未起訴而消滅：‥二、犯最重本刑為3 年以上10年
    未滿有期徒刑之罪者，20年。」，比較上開新舊法之結果，
    依前揭刑法施行法第8 條之1 規定，自應適用被告行為時之
    舊法計算其追訴權時效期間，對其較為有利。另關於時效之
    停止進行及其期間之計算，亦應一體適用修正前刑法第83條
    之規定。
四、經查：
  (一)依據檢察官起訴書所記載，被告邱英鳳被訴刑法第302條第1
    項等罪嫌，其犯罪行為終了日為86年1 月24日，經檢察官於
    86年3 月5 日開始偵查後，於同年5 月27日提起公訴，而於
    同年6 月17日繫屬於本院，業經本院核對前揭卷宗無訛，復
    有起訴書及本院收文戳在卷可證。惟因被告逃匿，經本院於
    87年10月7 日發佈通緝，致審判程序不能開始，亦有本院通
    緝書存卷可按。
  (二)被告涉犯上開非法方法剝奪人行動自由等罪，其最重本刑為
    有期徒刑5 年，依修正前刑法第80條第1 項第2 款規定，追
    訴權時效為10年；再依同法第83條第1 項、第3 項規定及司
    法院29年院字第1963號解釋，本件追訴權之時效期間應加計
    因通緝致本案審判程序不能開始而停止追訴權時效進行之期
    間，即上開追訴權時效期間之4 分之1 （2 年6 月），故追
    訴權時效期間合計為12年6 月。
  (三)又依司法院釋字第138 號解釋意旨，追訴權時效於實施偵查
    起訴即不生時效進行之問題。準此，被告上開犯行於檢察官
    實施偵查時（即86年3 月5 日）起，至本院發布通緝之87年
    10月7 日止，共計1 年7 月又2 日，此期間之追訴權時效尚
    不進行。至檢察官於86年5 月27日偵查終結提起公訴起至同
    年6 月17日訴訟繫屬本院時為止，共計21日，此段期間既不
    屬於偵查期間，亦非起訴審判期間，依刑法第83條第1 項，
    其追訴權時效仍應持續進行，並不停止（司法院82廳刑一字
    第17362 號函可資參照）。
  (四)綜上，被告犯罪行為終了日為86年1 月24日，加計上開追訴
    權期間12年6 月及偵查、審判之期間1 年7 月又2 日，並扣
    除檢察官起訴至案件繫屬本院之期間21日，故本件追訴權時
    效應於100 年2 月5 日業已完成（即86年1 月24日＋12年6
    月＋1 年7 月又2 日－21日＝100 年2 月5 日）。從而，本
    件被告迄今仍未緝獲歸案，其所犯上開罪之追訴權自因時效
    完成而消滅。爰不經言詞辯論，逕諭知免訴判決。
據上論斷，應依刑事訴訟法第302 條第2 款、第307 條，判決如
主文。
中    華    民    國   100    年    3     月    31    日
                  刑事第十六庭  審判長法  官  吳俊龍
                                      法  官  葉藍鸚
                                      法  官  羅立德
以上正本證明與原本無異。
如不服本判決應於收受送達後10日內向本院提出上訴書狀，並應
敘述具體理由；其未敘述上訴理由者，應於上訴期間屆滿後20日
內向本院補提理由書（均須按他造當事人之人數附繕）「切勿逕
送上級法院」。
                                      書記官  鄭淑丰
中    華    民    國   100    年    3     月    31    日
附表：
┌──┬────────────┬────┬───┬──────┬────┐
│編號│  物品名稱              │金額    │發票人│發票日      │持有人  │
├──┼────────────┼────┼───┼──────┼────┤
│1   │0000000 號本票          │40萬元  │楊麗美│            │李澤明  │
├──┼────────────┼────┼───┼──────┼────┤
│2   │陳英玉為出租人之房屋租賃│        │      │            │廖文建  │
│    │契約書（86年1 月15日）  │        │      │            │        │
├──┼────────────┼────┼───┼──────┼────┤
│3   │楊麗美為出租人之房屋租賃│        │      │            │廖文建  │
│    │契約書（86年1 月23日）  │        │      │            │        │
├──┼────────────┼────┼───┼──────┼────┤
│4   │287450號本票            │10萬元  │陳英玉│86年1 月15日│廖文建  │
├──┼────────────┼────┼───┼──────┼────┤
│5   │287449號本票            │15萬元  │陳英玉│86年1 月15日│廖文建  │
├──┼────────────┼────┼───┼──────┼────┤
│6   │0000000 號本票          │5萬元   │楊麗美│無          │廖文建  │
├──┼────────────┼────┼───┼──────┼────┤
│7   │0000000號本票           │5萬元   │楊麗美│86年1 月23日│廖文建  │
├──┼────────────┼────┼───┼──────┼────┤
│8   │0000000號本票           │5萬元   │楊麗美│86年1 月23日│廖文建  │
├──┼────────────┼────┼───┼──────┼────┤
│9   │0000000號本票           │20萬元  │楊麗美│無          │廖文建  │
├──┼────────────┼────┼───┼──────┼────┤
│10  │0000000號本票           │6萬元   │楊麗美│無          │廖文建  │
├──┼────────────┼────┼───┼──────┼────┤
│11  │579204號本票            │5萬元   │楊麗美│86年1 月23日│廖文建  │
├──┼────────────┼────┼───┼──────┼────┤
│12  │579202號本票            │5萬元   │楊麗美│86年1 月23日│廖文建  │
├──┼────────────┼────┼───┼──────┼────┤
│13  │579203號本票            │5萬元   │楊麗美│86年1 月23日│廖文建  │
├──┼────────────┼────┼───┼──────┼────┤
│14  │579201號本票            │5萬元   │楊麗美│86年1 月23日│廖文建  │
├──┼────────────┼────┼───┼──────┼────┤
│15  │579206號本票            │11萬元  │楊麗美│86年1 月23日│廖文建  │
├──┼────────────┼────┼───┼──────┼────┤
│16  │579205號本票            │5萬元   │楊麗美│86年1 月23日│廖文建  │
└──┴────────────┴────┴───┴──────┴────┘